ACORDAO-COMPLETO-2577501

ACÓRDÃO 673/2023 ATA 13/2023 - PLENÁRIO

VISTO, relatado e discutido o pedido de reexame interposto pelo Instituto Brasileiro do Meio Ambiente e dos Recursos Naturais Renováveis (Ibama) contra o Acórdão 1393/2022-TCU-Plenário, que tratou de representação sobre indícios de irregularidade em nomeações para cargos estratégicos na área de fiscalização ambiental;
ACORDAM os Ministros do Tribunal de Contas da União, reunidos em sessão do Plenário, ante as razões expostas pelo Relator e com fundamento nos arts. 48 da Lei 8.443/1992, 169, inciso V, do RITCU e 9º, inciso II, da Resolução-TCU 315/2020, em:
9.1. conhecer do pedido de reexame e, no mérito, dar-lhe provimento para tornar insubsistentes os itens 9.3 e 9.4 do acórdão recorrido;
9.2. dar ciência ao Ibama de que a ausência de elaboração e disponibilização dos perfis profissionais dos cargos em comissão e funções comissionadas de níveis 11 a 17, alocados em sua estrutura regimental caracteriza o descumprimento do § 1º do art. 10 da Lei 14.204/2021 e o art. 24 do Decreto 10.829/2021;
9.3. encaminhar cópia desta decisão ao Ibama, com a informação de que o inteiro teor deste acórdão e do relatório e do voto que o fundamentam está disponível no endereço eletrônico www.tcu.gov.br/acordaos; e
9.4. arquivar o presente processo.

Pedido de reexame interposto contra acórdão que tratou de representação de equipe de fiscalização do TCU sobre irregularidade no provimento de cargos estratégicos na área de fiscalização ambiental do Ibama.

Controladoria-Geral da União; Instituto Brasileiro do Meio Ambiente e dos Recursos Naturais Renováveis; Ministério do Meio Ambiente e Mudança do Clima

3. Recorrente: Instituto Brasileiro do Meio Ambiente e dos Recursos Naturais Renováveis (03.659.166/0035-51)

13.1. Ministros presentes: Bruno Dantas (Presidente), Walton Alencar Rodrigues, Benjamin Zymler, Aroldo Cedraz, Jorge Oliveira (Relator), Antonio Anastasia e Jhonatan de Jesus.
13.2. Ministros-Substitutos presentes: Augusto Sherman Cavalcanti e Marcos Bemquerer Costa.

JORGE OLIVEIRA

Ministro-Substituto André Luís de Carvalho

Trata-se de pedido de reexame interposto pelo Instituto Brasileiro do Meio Ambiente e dos Recursos Naturais Renováveis (Ibama) contra o Acórdão 1393/2022-TCU-Plenário (peça 84) , cujo teor reproduzo a seguir:
"VISTOS, relatados e discutidos estes autos de representação formulada pela equipe de fiscalização, nos termos dos arts. 237, V, e 246 do RITCU, ao conduzir a auditoria operacional autuada sob o TC Processo 038.045/2019-2 (Fiscalis-273/2019) para avaliar as ações do governo federal com vistas à prevenção e ao controle do ilegal desmatamento na Amazônia Legal, diante dos indícios de irregularidade em nomeações para alguns cargos estratégicos na área de fiscalização ambiental junto ao Instituto Brasileiro do Meio Ambiente e dos Recursos Naturais Renováveis (Ibama) ;
ACORDAM os Ministros do Tribunal de Contas da União, reunidos em Sessão do Plenário, ante as razões expostas pelo Relator, em:
9.1. conhecer da presente representação, por atender aos requisitos de admissibilidade previstos nos arts. 237, V, e 246 do RITCU, para, no mérito, assinalar a sua procedência, diante dos elementos de convicção até aqui obtidos pelo Tribunal;
9.2. anotar, como prejudicadas, as apreciações sobre as designações de Walter Mendes Magalhães Junior, Rezende Guimarães Filho, Ítalo Cardoso Lima e Silva, Danilo Mitre Filho, Olímpio Ferreira Guimarães, Alcemir Jorge Cunha e André Heleno Azevedo Silveira para as correspondentes funções públicas diante dos supervenientes desligamentos dessas funções;
9.3. promover o envio da correspondente ciência preventiva e corretiva, nos termos do art. 9º da Resolução TCU n.º 315, de 2020, para que o Instituto Brasileiro do Meio Ambiente e dos Recursos Naturais Renováveis (Ibama) promova a inclusão, no plano de ação encaminhado pelo Ofício n° 166/2022/GABIN, da institucionalização do perfil profissional para a ocupação de funções públicas no DAS 6, devendo o Ibama passar a efetivamente realizar, ainda, as correspondentes medidas anunciadas nesse plano, a partir da construção participativa efetuada anteriormente com o TCU, em face, entre outras, das seguintes premissas técnicas:
9.3.1. identificação da necessidade de buscar a melhor solução técnica para a efetiva aplicação da Lei n.º 14.204, de 2021, e do Decreto n.º 9.727, de 2019, com o Decreto n.º 10.829, de 2021, atentando para a necessidade de definir a situação de transição para os atuais ocupantes dos DAS-3 a DAS-5 nos referidos órgãos e entes públicos, sem prejuízo de, entre outras medidas, instituir a realização do correspondente curso de capacitação de lideranças na área ambiental em prol dos atuais gestores públicos, como instrumento de transição, e dos futuros gestores, como instrumento de habilitação para a respectiva função pública, buscando, com isso, assegurar o atendimento dos requisitos em perfil profissional previstos na legislação aplicável para a ocupação das respectivas funções públicas;
9.3.2. identificação da necessidade de adoção, entre outras, das seguintes providências: (i) capacitações a serem promovidas para a gestão ambiental federal, pelo Ibama, e para a liderança na administração federal, pela Enap; (ii) institucionalização do perfil profissional para a ocupação das correspondentes funções públicas nos DAS 3 a 5; e (iii) ações para o desenvolvimento, a cada ano, das competências em liderança e dos eventos em capacitações específicas;
9.3.3. identificação da necessidade de ser elaborado o perfil profissional para a ocupação, ainda, das correspondentes funções públicas no DAS 6, buscando o cumprimento dos arts. 11 e 14 do Decreto n.º 9.727, de 2019, e dos arts. 1º, § 1º, e 2º, da Portaria n° 13.400, de 2019, da Secretaria Especial de Desburocratização, Gestão e Governo Digital do Ministério da Economia, sem prejuízo de passar a, também, buscar a ampliação da atual capacitação específica dos servidores em atividade como Superintendente do Ibama em Mato Grosso e como Superintendente do Ibama em Rondônia, com todas as demais superintendências junto às unidades da federação, nos termos do art. 4º, I e II, do Decreto n.º 9.727, de 2019;
9.4. enviar a cópia deste Acórdão, com o Relatório e a Proposta de Deliberação, aos seguintes destinatários:
9.4.1. ao Ministério do Meio Ambiente e ao Instituto Brasileiro do Meio Ambiente e dos Recursos Naturais Renováveis (Ibama) , para ciência e efetivo cumprimento do item 9.3 deste Acórdão, dentro do prazo de 90 (noventa) dias contados da notificação desta deliberação; 
9.4.2. à Controladoria-Geral da União, para ciência, sem prejuízo de enaltecer a adequada, inestimável e efetiva cooperação institucional prestada neste processo pelo Exmo. Sr. Ministro de Estado da CGU Wagner Rosário em conjunto, aí, com toda a sua valorosa equipe técnica; 
9.4.3. à Casa Civil da Presidência da República, para ciência, exaltando a efetiva atuação da Casa Civil e da CGU em prol da louvável edição dos correspondentes decretos executivos destinados ao aperfeiçoamento da governança de pessoal pela fixação dos requisitos técnico-profissionais para a melhor ocupação das correspondentes funções públicas na administração federal; e
9.5. promover o arquivamento do presente processo, sem prejuízo de a unidade técnica promover, em sintonia com o item 9.3 deste Acórdão, a futura autuação do eventual processo de acompanhamento para, ao longo do tempo, aferir o aperfeiçoamento da governança de pessoas nas respectivas funções estratégicas junto à área de fiscalização ambiental no Ibama (grifos acrescidos) ."
2.	Transcrevo, a seguir, trecho da instrução elaborada pela Unidade de Auditoria Especializada em Recursos (AudRecursos) , cuja proposta de encaminhamento contou com a concordância do corpo diretivo da Unidade Técnica (peças 127-129) :
"HISTÓRICO 
2.	Como histórico, é esclarecedor o seguinte excerto de voto do relator a quo:
Trata-se de representação formulada pela equipe de fiscalização, nos termos dos arts. 237, V, e 246 do RITCU, ao conduzir a auditoria operacional autuada sob o TC Processo 038.045/2019-2 (Fiscalis-273/2019) para avaliar as ações do governo federal com vistas à prevenção e ao controle do ilegal desmatamento na Amazônia Legal, diante dos indícios de irregularidade em nomeações para alguns cargos estratégicos na área de fiscalização ambiental junto ao Instituto Brasileiro do Meio Ambiente e dos Recursos Naturais Renováveis (Ibama) .
2.	O TCU deve conhecer, preliminarmente, da presente representação, por atender aos requisitos legais e regimentais de admissibilidade, para, no mérito, anotar a sua procedência, promovendo o envio, contudo, da correspondente ciência preventiva e corretiva, em vez das suscitadas determinações ou recomendações, aos órgãos e entes federais.
3.	Em linhas gerais, a ora representante teria apresentado, em síntese, alguns indícios de irregularidade nas nomeações de nove servidores para os respectivos cargos estratégicos na área de fiscalização ambiental junto ao Ibama ante a cogitada ausência de preenchimento dos requisitos fixados pelo Decreto n.º 9.727, de 2019, e pelo Regimento Interno de Fiscalização do Ibama.
4.	A partir, então, da suscitada proposta da unidade técnica à Peça 1, foi proferido o Despacho à Peça 10 e, nele, determinada a oitiva do Ministério do Meio Ambiente (MMA) e do Ibama, além dos correspondentes servidores, para apresentarem as respectivas manifestações sobre as falhas apontadas pela unidade técnica, tendo sido promovida, ainda, a oitiva dos sucessores e antecessores desses servidores para, querendo, apresentarem as respectivas manifestações sobre as eventuais circunstâncias negativas observadas em suas substituições nas correspondentes funções públicas.
5.	Por conseguinte, após a análise do feito, a unidade técnica teria sugerido a necessidade de reformulação sobre as nomeações desses servidores para os respectivos cargos estratégicos na área de fiscalização ambiental junto ao Ibama, tendo o MPTCU anuído inicialmente a essa proposta. 
6.	De todo modo, a partir da consequente reunião técnica com os integrantes do Gabinete do Ministro-Relator e da unidade técnica, além do MMA, com a CGU, e do Ibama, ficou identificada a necessidade de buscar a melhor solução técnica para a efetiva aplicação da Lei n.º 14.204, de 2021, e do Decreto n.º 9.727, de 2019, com o Decreto n.º 10.829, de 2021, atentando para a necessidade de definir a situação de transição para os atuais ocupantes dos DAS-3 a DAS-5 nos referidos órgãos e entes públicos, sem prejuízo de avaliar a possibilidade de, entre outras medidas, instituir a realização do correspondente curso de capacitação de lideranças na área ambiental em prol dos atuais gestores públicos, como instrumento de transição, e dos futuros gestores, como instrumento de habilitação para a respectiva função pública, buscando, com isso, assegurar o atendimento dos requisitos em perfil profissional previstos na legislação aplicável para a ocupação das respectivas funções públicas.
7.	Para tanto, foi aberta a etapa processual em prol da subsequente construção participativa, nos termos da Resolução TCU n.º 315, de 2020, tendo sido promovidas as consequentes reuniões técnicas com os representantes do Ibama, MMA e CGU, além do MPTCU e da SecexAgroAmbiental, com a superveniente apresentação, então, do correspondente plano de ação à Peça 80, tendo a unidade técnica promovido encaminhamento do feito à Peça 81, e, nesse plano de ação, teria ficado anotada a necessidade de adoção, entre outras, das seguintes medidas: (i) capacitações a serem promovidas para a gestão ambiental federal, pelo Ibama, e para a liderança na administração federal, pela Enap; (ii) institucionalização do perfil profissional para a ocupação dos cargos em comissão nos DAS 3 a 5 e das equivalentes funções de confiança; e (iii) ações para o desenvolvimento, a cada ano, das competências em liderança e dos eventos em capacitações específicas.
8.	De toda sorte, após a análise do feito, com o referido plano de ação, o MPTCU assinalou que, além dos perfis profissionais para a ocupação dos cargos em comissão nos DAS 3 a 5, também deveria ser elaborado o perfil profissional para a ocupação dos cargos em comissão no DAS 6, buscando o cumprimento dos arts. 11 e 14 do Decreto n.º 9.727, de 2019, e dos arts. 1º, § 1º, e 2º, da Portaria n° 13.400, de 2019, da Secretaria Especial de Desburocratização, Gestão e Governo Digital do Ministério da Economia, além de o Parquet especial ter sugerido que o MMA apresente a comprovação de os servidores em atividade nos cargos de Superintendente do Ibama em Mato Grosso e Superintendente do Ibama em Rondônia, respectivamente, terem a experiência profissional ou o tempo de exercício em cargo de comissão, como estabelecido pelo art. 4º, I e II, do Decreto n.º 9.727, de 2019, sem prejuízo de promover o envio de ciência preventiva e corretiva para o MMA e o Ibama sobre as cogitadas falhas nas nomeações dos servidores já exonerados.
9.	Bem se vê que a sugestão do MPTCU sobre a elaboração do perfil profissional para a ocupação dos cargos em comissão no DAS 6 estaria em sintonia com o art. 11 do Decreto n.º 9.727, de 2019, e com os princípios administrativo-constitucionais da impessoalidade, publicidade e eficiência, podendo essa medida ser incluída no referido plano de ação, ao passo, contudo, que o TCU passar a buscar a ampliação da atual capacitação específica dos servidores em atividade como Superintendente do Ibama em Mato Grosso e Superintendente do Ibama em Rondônia, com todas as demais superintendências nas unidades da federação, em sintonia com o art. 4º, I e II, do Decreto n.º 9.727, de 2019, até porque, inegavelmente, os referidos servidores já contariam com a específica experiência técnico-profissional, ante o atual tempo de exercício na respectiva função pública, e com a ampla experiência técnico-operacional, ante o longo tempo na valorosa administração militar.
10.	O TCU deve observar, enfim, que a efetividade de todas as medidas apresentadas no plano de ação deve ser avaliada no âmbito do correspondente processo de acompanhamento a ser autuado para, ao longo do tempo, aferir o aperfeiçoamento da gestão de pessoas nos respectivos cargos estratégicos, entre outros, junto à área de fiscalização ambiental no Ibama.
11.	Diante, portanto, dos elementos de convicção até aqui obtidos neste processo, o TCU deve conhecer da presente representação para, no mérito, anotar a sua procedência, promovendo o envio da correspondente ciência preventiva e corretiva, nos termos da Resolução TCU n.º 315, de 2020, sem prejuízo de assinalar a eventual autuação do aludido processo de acompanhamento para, ao longo do tempo, aferir o aperfeiçoamento da gestão de pessoas nos respectivos cargos estratégicos, entre outros, junto à área de fiscalização ambiental no Ibama.
ADMISSIBILIDADE
3.	Quanto à admissibilidade, transcreve-se o seguinte trecho do despacho do Excelentíssimo Senhor Ministro-Relator Jorge Oliveira (peça 122) :
3.	Ao término de seu recurso, o Ibama requereu:
"Com tais considerações, o Instituto Brasileiro do Meio Ambiente e dos Recursos Naturais requer o prosseguimento do recurso, a fim de que sejam tornados sem efeito os itens 9.3.1 (segunda parte) e 9.3.3 do Acórdão 1393/2022-TCU-Plenário.
Requer, ainda, que o Acórdão 1393/2022-TCU-Plenário seja convertido em RECOMENDAÇÃO, nos termos do art. 9, inciso III, da Resolução-TCU 315/2020."
4.	Como pode ser observado, o recurso comporta dois pedidos: (i) tornar insubsistentes os itens 9.3.1 (segunda parte) e 9.3.3; e (ii) transformar as demais matérias que foram objeto de ciência, em objeto de recomendação.
5.	Contudo, ao analisar a admissibilidade da peça encaminhada, a Secretaria de Recursos (Serur) propôs conhecer do recurso, suspendendo-se os efeitos da decisão apenas em relação aos itens 9.3.1 - (segunda parte) e 9.3.3.
6.	Ao apreciar a questão, acompanhei integralmente a proposta da Serur, por meio do despacho de peça 113.
7.	Contra esse despacho, o Ibama agora interpõe agravo, solicitando "a complementação, de forma monocrática, do despacho decisório proferido pelo eminente Ministro Relator (peça 113) a fim de que seja conferido efeito suspensivo também aos itens 9.3 e 9.4.1 do acórdão recorrido, na medida em que tais itens foram impugnados pelo pedido de reexame interposto pela autarquia federal".
8.	De fato, o recurso inicial, apesar de atacar diretamente os itens 9.3.1 (segunda parte) e 9.3.3, também versou sobre matérias tratadas nos demais itens da decisão impugnada.
9.	Assim, nos termos do art. 289, § 1º, do RI/TCU reformo meu despacho inicial para conhecer do recurso, suspendendo-se os efeitos dos itens 9.3 (e seus subitens) e 9.4.1 da mencionada deliberação, nos termos do art. 48 da Lei 8.443/1992 c/c os arts. 285 e 286, parágrafo único, do RI/TCU. 
	Isso posto, restituo os autos à Serur, para a instrução de mérito, alertando-a sobre a necessidade de o Ibama ser informado acerca do ora decidido.
EXAME DE MÉRITO
        Delimitação
4.1	Constitui objeto do presente recurso definir se:
	a) o acórdão recorrido instituiu prazo menor que o previsto em lei para o cumprimento do disposto em seu subitem 9.3;
	b) os futuros gestores devem atender aos requisitos em perfil profissional previstos na legislação aplicável para a ocupação das respectivas funções públicas;
	c) o dispositivo do acórdão recorrido trata de meras recomendações e não de determinações.
5. Do prazo para o cumprimento do disposto no subitem 9.3
5.1.	O recorrente aduz que o Ibama tem até o dia 31 de outubro de 2023 para o cumprimento do disposto no subitem 9.3 do acórdão recorrido, com base nos seguintes argumentos:
5.2.	Deverá o Ibama, por disposição legal, elaborar o perfil profissional desejável para as CCE e FCE de níveis 11 a 17 (o que inclui o DAS 6) no prazo fixado no §5º, artigo 10 da Lei nº 14.204/2021, qual seja: 1 (um) ano a contar do artigo 18, I, que findará em 31 de outubro de 2023.
5.3.	Enquanto todos os órgãos da administração pública federal direta e as demais autarquias e fundações públicas terão a prerrogativa de elaborar o Perfil Profissional até 31/10/2023, o Ibama, de forma oposta à legislação, terá que cumprir a demanda num período de 90 dias, ou seja, 1 (um) ano antes das demais entidades da administração pública federal.
Análise:
5.4.	Assim dispõe a Lei 14.204/2021:
Art. 10. Decreto definirá requisitos mínimos para ocupação dos CCE e das FCE, disciplinará a exigência de divulgação do perfil profissional desejável e estabelecerá os procedimentos gerais a serem observados pelos órgãos e pelas entidades do Poder Executivo federal, com estímulos à gestão por competências.
§ 1º Os órgãos e as entidades deverão definir e manter atualizado o perfil profissional desejável para os CCE e as FCE de níveis 11 a 17 alocados em suas estruturas regimentais ou em seus estatutos, observados os critérios gerais definidos nesta Lei, os requisitos mínimos definidos na regulamentação e a necessidade de validação pela autoridade máxima do respectivo órgão ou da entidade.
§ 2º Poderão ser considerados nos critérios para ocupação de CCE ou de FCE a conclusão, com aproveitamento, de cursos de formação e aperfeiçoamento direcionados ao exercício de cargos públicos, desde que para cargos ou funções exclusivos de servidores.
§ 3º Os órgãos e as entidades do Poder Executivo federal deverão incluir em seus planos de capacitação ações destinadas à habilitação de seus servidores para a ocupação de CCE e de FCE, com base nas competências necessárias e compatíveis com a responsabilidade e a complexidade inerentes ao cargo em comissão ou à função de confiança.
§ 4º Os órgãos e as entidades deverão utilizar mecanismos de transparência ativa para divulgação do perfil profissional desejável de CCE e de FCE de níveis 11 a 17 alocados em suas estruturas regimentais ou em seus estatutos, na forma prevista no art. 8º da Lei nº 12.527, de 18 de novembro de 2011, e em orientações da Secretaria de Gestão da Secretaria Especial de Desburocratização, Gestão e Governo Digital do Ministério da Economia. 
§ 5º A partir de 1 (um) ano após o término dos prazos a que se referem os incisos I e II do caput do art. 18 desta Lei, os órgãos e as entidades que não cumprirem o disposto neste artigo não poderão nomear ou designar titulares ou substitutos para os CCE e as FCE de níveis 11 a 17.
 (...) 
Art. 18. Os cargos em comissão, as funções de confiança e as gratificações de que trata o art. 17 desta Lei ficam automaticamente extintos e os ocupantes exonerados ou dispensados em:
I - 31 de outubro de 2022, para os alocados em autarquias ou em fundações públicas; e
II - 31 de março de 2023, para os alocados em órgãos da administração pública direta ou sem alocação definida (grifos acrescidos) .
5.5.	Observa-se que o § 5º do art. 10 da Lei 14.204/2021 não dispõe sobre quando se deve promover a inclusão, no plano de ação encaminhado pelo Ofício n° 166/2022/GABIN, da institucionalização do perfil profissional para a ocupação de funções públicas no DAS 6, tampouco sobre quando o Ibama deverá passar a efetivamente realizar, ainda, as correspondentes medidas anunciadas nesse plano, a partir da construção participativa efetuada anteriormente com o TCU, em face, entre outras, das premissas técnicas dispostas nos subitens 9.3.1, 9.3.2 e 9.3.3 do acórdão recorrido. Isso porque a Lei 14.204/2021 apenas dispôs no sentido de que as entidades que não cumprirem o disposto no seu art. 10 não poderão nomear ou designar titulares ou substitutos para os CCE e as FCE de níveis 11 a 17.
5.6.	É dizer: não há conflito entre o disposto na Lei 14.204/2021 e o subitem 9.4.1 do acórdão recorrido. Nesse sentir, opina-se pela rejeição do argumento apresentado pelo recorrente.
6. Da inserção do DAS 6 no perfil profissional e da necessidade de os futuros gestores atenderem aos requisitos em perfil profissional previstos na legislação aplicável para a ocupação das respectivas funções públicas
6.1.	O cargo em comissão DAS 6 fora convertido no Cargo Comissionado Executivo ou Função Comissionada Executiva nível 17 o qual na estrutura do Ibama corresponde ao Presidente da Autarquia. 
6.2.	A inserção do DAS 6 no perfil profissional está em desacordo com o plano de ação apresentado pelo Ibama. Importante reforçar que a elaboração do Perfil Profissional não condiciona o atendimento dos critérios desejáveis, visto que a nomeação do cargo de Presidente do Ibama é de competência do Ministro da Casa Civil nos termos do Decreto 10.486/2020.
6.3.	Fora encaminhado pelo Ibama o Plano de Ação homologado pelo TCU no qual a autarquia ambiental se compromete a realizar cursos de capacitação no corrente ano voltados a proporcionar conhecimentos básicos de liderança e gestão ambiental que permitam aos atuais gestores aprimorarem as entregas gerenciais.
6.4.	Entretanto, a segunda parte do subitem 9.3.1 do acórdão ora recorrido cria obrigação totalmente desproporcional, quiçá impossível ao Ibama.
6.5.	Veja-se: o item determina que o Ibama institua a realização de cursos de capacitação de lideranças na área ambiental e que os futuros gestores realizem tais cursos, previamente à assunção dos cargos, como critério de habilitação para a respectiva função.
6.6.	Tal determinação destoa da normativa vigente e cria verdadeiro critério discriminatório entre as autarquias federais ao exigir, tão somente do Ibama, que imponha uma obrigação de fazer para além dos requisitos legais aos futuros gestores.
6.7.	Referida capacitação vincula-se, para além de melhoria do exercício da função pública, em critérios e procedimentos para progressão funcional e promoção dos servidores. Logo, não é um requisito para assunção do cargo público ou de cargo em comissão, mas sim um estímulo ao aprimoramento com repercussão salarial.
6.8.	O acórdão proferido pelo Tribunal de Contas da União transforma os cursos de capacitação, a serem disponibilizados no Plano de Desenvolvimento de Pessoal, os quais objetivam o aprimoramento espontâneo do serviço público, em verdadeiro requisito de habilitação para Cargo em Comissão ao arrepio da lei.
6.9.	Como dito, a descrição do perfil profissional desejável será utilizada como subsídio para o processo de pré-seleção para a escolha dos CCE e FCE, não configurando critério objetivo inafastável.
Análise:
6.10.	Enceta-se esta análise com a singela e lúcida lição do festejado pintor holandês pós-impressionista Vincent van Gogh:
As grandes coisas não acontecem só por impulso, porém são uma sucessão de pequenas coisas encadeadas (apud Steven Naifeh e Gregory White Smith, in Van Gogh: a vida. Tradução Denise Bottmann.  1ª Ed. São Paulo: Companhia das Letras, 2012, p. 720) .
6.11.	Assim, repisa-se o disposto no caput do art. 10 da Lei 14.204/2021:
Art. 10. Decreto definirá requisitos mínimos para ocupação dos CCE e das FCE, disciplinará a exigência de divulgação do perfil profissional desejável e estabelecerá os procedimentos gerais a serem observados pelos órgãos e pelas entidades do Poder Executivo federal, com estímulos à gestão por competências (grifos acrescidos) .
6.12.	Num primeiro lance, poder-se-ia entender, pela interpretação meramente literal do dispositivo supra, que não haveria a necessidade de que os novos gestores do Ibama devessem, necessariamente, atender aos requisitos previstos no perfil profissional desejável.
6.13.	No entanto, assim obtempera Estêvão Mallet:
Na verdade, o apego excessivo à palavra somente evidencia reduzido avanço científico do Direito. Esse apego, lembra Jhering, "est un de ces phénomènes qui, dans le droit comme partout ailleurs, caractérisent le défaut de maturité du développement intellectuel" [é um fenômeno que, no Direito como em outras áreas, caracteriza imaturidade intelectual] (a tradução é nossa) . Daí a tranquilidade com que, evoluindo o Direito, passa o intérprete a admitir a superação do que literalmente se contém na norma (in Prática de Direito do Trabalho, São Paulo: LTr, 2008, p. 53) .
6.14.	No mesmo sentido, é de se trazer à colação o registro do professor Luís Roberto Barroso:
Em passagem deliciosamente espirituosa, o ex-Ministro Luiz Gallotti, do Supremo Tribunal Federal, ao julgar em recurso extraordinário naquela eg. Corte, assinalou: "De todas, a interpretação literal é a pior. Foi por ela que Clélia, na Chatreuse de Parme, de Stendhal, havendo feito um voto a Nossa Senhora de que não mais veria seu amante Fabrício, passou a recebê-lo na mais absoluta escuridão, supondo que assim estaria cumprindo o compromisso" (citado de memória, sem acesso ao texto do acórdão, que, aparentemente, não foi publicado) (in Interpretação e Aplicação da Constituição: fundamentos de uma dogmática constitucional transformadora. 4. ed. rev. e atual. São Paulo: Saraiva, 2001, p. 127) .
6.15.	É no mesmo diapasão a doutrina do Ministro do TST Alexandre Agra Belmonte:
A letra fria da lei, destinada à prevenção e aplicação a todos os casos concretos com os quais guarde relação, nem sempre demonstra o exato sentido e alcance da regra escrita, mormente diante das transformações sociais. Daí resulta que o ato de julgar demanda do magistrado um trabalho criativo de hermenêutica, para a extração de norma decisória ajustável ao caso concreto, que, valorizada por princípios informativos do sistema jurídico, não raro importa em solução que flexibiliza ou mesmo se afasta do modelo literal normativo da regra escrita (in A nova lei dos recursos trabalhistas: Lei 13.015/2014. São Paulo: LTr, 2015, p. 9) .
6.16.	Em fineza de pensamento, arremata Victor Sales Pinheiro:
Todavia, Aristóteles achava que os assuntos humanos não podem ser tratados com o mesmo rigor da Matemática, e que os casos particulares são sempre dotados de nuances que o singularizam. A equidade seria uma espécie de ponderação da legalidade para fazer justiça à particularidade de um caso único. A palavra final da justiça não está na lei, mas na prudência jurídica do sábio capaz de interpretá-la em consonância com as aspirações de justiça da tradição a que pertence  (grifos acrescidos) (in A crise da cultura e a ordem do amor: ensaios filosóficos. São Paulo: É Realizações Editora, 2021, p. 209) .
6.17.	Nessa ordem de ideias, vale dizer que a lei é uma realidade morfológica e sintática que deve ser interpretada do ponto de vista literal. É do prisma literal o primeiro caminho que o intérprete deve percorrer para alcançar o sentido de uma norma. No entanto, após uma primeira perquirição filológica, impõe-se a busca por métodos de Hermenêutica Jurídica mais elaborados. Assim, não raro, o trabalho criativo de hermenêutica importa em solução que se afasta do modelo normativo da regra escrita.
6.18.	Sobre o tema, vem à balha a doutrina de Carlos Maximiliano:
Comparável seria o magistrado ao violinista de talento, que procura compreender bem a partitura, imprime à execução cunho pessoal, um brilho particular, decorrente da própria virtuosidade; porém, não se afasta dos sinais impressos; interpreta-os com inteligência e invejável mestria; não inventa coisa alguma (in Hermenêutica e Aplicação do Direito, 15ª Edição, Rio de Janeiro: Forense, 1995, p. 81) .
6.19.	Na busca por métodos de Hermenêutica Jurídica mais elaborados, ganha destaque o método sistemático. Nessa vereda, discorre Carlos Maximiliano:
"A abstração sistemática é a lógica da ciência do Direito. Ninguém pode tornar-se efetivo senhor de disposições particulares sem primeiro haver compreendido a milímoda variabilidade do assunto principal na singeleza de ideias e conceitos da maior amplitude; ou, por outras palavras, na simples unidade sistemática" (grifos acrescidos) (o.c., p. 5) .
6.20.	Corroborando essas considerações, traz-se à colação a lição de Maurício Godinho Delgado e Gabriela Neves Delgado:
Ora, o Direito é um conjunto sistemático de regras e princípios jurídicos, formando um todo lógico, coerente, harmônico. A ideia de sistema que impera no fenômeno jurídico faz com que o processo interpretativo situe a norma enfocada no conjunto normativo mais próximo, ao invés de tratá-la como uma realidade isolada e estanque (grifos acrescidos) (in A reforma trabalhista no Brasil: com os comentários à Lei 13.467/2017. São Paulo: LTr, 2017, p. 217) .
6.21.	Cobra relevo ressaltar que a interpretação sistemática do ordenamento jurídico não é uma necessidade somente atual, eis que, há mais de 2000 anos atrás, já se tinha notícia da importância desse método de Hermenêutica Jurídica. Nesse sentido, discorre o ministro José Carlos Moreira Alves, do Pretório Excelso:
No direito clássico, em virtude de ius honorarium, decai essa atividade criadora dos jurisconsultos, que, no entanto, continuam a utilizar-se da interpretatio no sentido moderno. E, quando os juristas romanos interpretavam a norma jurídica, eles se valiam de métodos que ainda hoje são utilizados. Assim, interpretavam a norma gramaticalmente (interpretação gramatical ou literal) , procurando determinar-lhe o significado pelas palavras de seu texto (isto é, a letra da lei) ; mas não se limitavam a isso: iam além - lançavam mão da interpretação lógica, para verificar se a letra da lei correspondia ao seu espírito (para isso, orientavam-se por princípios como os seguintes: deve-se atentar para a finalidade da lei - ratio legis -, para os antecedentes que a motivaram - occasio legis -, e para o sentido que sempre se lhe atribuiu; bem como repelir a interpretação que conduza ao absurdo ou inaplicável) . Enfim, recorriam à interpretação sistemática, isto é, ao confronto entre a norma objeto de interpretação e as demais referentes a matérias correlatas, para investigar - já que o direito é um todo uniforme, e não um conjunto de compartimentos estanques - quais as diretrizes dominantes em que elas se apoiavam (grifos acrescidos) (in Direito Romano, Vol. I, Rio de Janeiro: Forense, 10ª ed., 1995, p. 84) .
6.22.	Nesse quadro, traz-se à colação excerto do judicioso voto do Excelentíssimo Senhor Ministro Aroldo Cedraz, por ocasião da apreciação do TC Processo 016.043/2018-9 (Acórdão 492/2022-TCU-Plenário, Sessão de 9/3/2022) .
De fato, muitas vezes, no caso concreto, ao valorar princípios informativos do sistema jurídico, a adoção que importa em solução que flexibiliza ou mesmo afasta o modelo literal normativo da regra escrita, se impõe, como é do caso ora em análise (grifos acrescidos) .
6.23.	É dizer: a interpretação do art. 10 da Lei 14.204/2021 deve ser feita de forma sistemática com os princípios regentes da Administração Pública.
6.24.	De fato, ressalta-se que a Constituição Federal de 1988 apresenta um complexo de diversos princípios, que, embora coordenados e conexos entre si, se destinam à consecução dos fins do Estado. Sobre a importância dos princípios, traz-se à colação a doutrina de Celso Antônio Bandeira de Mello:
Princípio - já averbamos alhures - é, por definição, mandamento nuclear de um sistema, verdadeiro alicerce dele, disposição fundamental que se irradia sobre diferentes normas compondo-lhes o espírito e servindo de critério para sua exata compreensão e inteligência exatamente por definir a lógica e a racionalidade do sistema normativo, no que lhe confere a tônica e lhe dá sentido harmônico. É o conhecimento dos princípios que preside a intelecção das diferentes partes componentes do todo unitário que há por nome sistema jurídico positivo (in Curso de Direito Administrativo, 15. Ed., São Paulo: Malheiros Editores Ltda., 2003, p. 817/8) .
6.25.	Acerca dos princípios que regem a Administração Pública, é de mister transcrever o ensinamento de José dos Santos Carvalho Filho:
Além dos princípios expressos, a Administração Pública ainda se orienta por outras diretrizes que também se incluem em sua principiologia, e que por isso são da mesma relevância que aqueles. Doutrina e jurisprudência usualmente a elas se referem, o que revela a sua aceitação geral como regras de proceder da Administração. É por esse motivo que os denominamos de princípios reconhecidos, para acentuar exatamente essa aceitação (...) (in Manual de Direito Administrativo, 11ª Edição, Rio de Janeiro: Editora Lumen Juris, 2004, p. 21) 
6.26.	Discorrendo acerca da importância do princípio reconhecido da supremacia do interesse público, pontua José dos Santos Carvalho Filho:
As atividades administrativas são desenvolvidas pelo Estado para benefício da coletividade. Mesmo quando age em vista de algum interesse estatal imediato, o fim último de sua atuação deve ser voltado para o interesse público. E se, como visto, não estiver presente esse objetivo, a atuação estará inquinada de desvio de finalidade.
Desse modo, não é o indivíduo em si o destinatário da atividade administrativa, mas sim o grupo social como um todo. Saindo da era do individualismo exacerbado, o Estado passou a caracterizar-se como Welfare State (Estado/bem estar) , dedicado a atender ao interesse público. Logicamente, as relações sociais vão ensejar, em determinados momentos, um conflito entre o interesse público e o interesse privado, mas, ocorrendo esse conflito, há de prevalecer o interesse público.
Trata-se, de fato, do primado do interesse público. O indivíduo tem que ser visto como integrante da sociedade, não podendo os seus direitos, em regra, ser equiparados aos direitos sociais (o.c., p. 21) 
6.27.	Ora, o art. 10 da Lei 14.204/2021 visa exatamente a manter a supremacia do interesse público sobre o interesse privado. É dizer: o nó górdio do mérito deste processo só é desfeito quando cortado pela lâmina interpretativa do princípio da supremacia do interesse público. Noutro falar: exigindo, para os futuros gestores, nos termos dos subitens 9.3, 9.3.1, 9.3.2 e 9.3.3 do acórdão recorrido, como requisito para a investidura em cargo em comissão, o atendimento de um perfil profissional mínimo, estar-se-á adotando procedimento indutor de excelência na gestão pública. Quem ganha com isso é toda a sociedade que estará atendida com serviços públicos de melhor qualidade. Sobre o tema, merece destaque a doutrina de Celso Antônio Bandeira de Mello:
Violar um princípio é muito mais grave que transgredir uma norma qualquer. A desatenção ao princípio implica ofensa não apenas a um específico mandamento obrigatório, mas a todo o sistema de comandos. É a mais grave forma de ilegalidade ou inconstitucionalidade, conforme o escalão do princípio atingido, porque representa insurgência contra todo o sistema, subversão de seus valores fundamentais, contumélia irremissível a seu arcabouço lógico e corrosão de sua estrutura mestra (grifos acrescidos) (in Curso de Direito Administrativo, 15 ed., São Paulo: Malheiros Editores Ltda., 2003, p. 818) .
6.28.	A exegese supracitada, baseia-se no fato de que o juiz deve proceder com bom-senso, verificando a realidade e o sentido dos fatos, buscando os valores nos quais se inspira o ordenamento jurídico positivo. Isso porque o ordenamento jurídico deve ser uma síntese de lógica e sensatez, socialmente ajustadas.
6.29.	Corroborando essas considerações, cumpre, aqui, citar o raciocínio exposto pelo saudoso Juiz Ari Rocha, em sentença referente ao Processo 1.193/82, proferida em 13.12.82, quando presidia a junta de Conciliação e Julgamento de Uberaba:
O Juiz não pode fazer tábula rasa do bom senso, do equilíbrio e da auscultação da realidade que o cerca. Atentaria ele contra a equidade, se assim não agisse, blasonando por seu o direito de aplicar o disposto em lei. Claro: é um direito, mas esse direito, longe de prender-se nas malhas de esquemas rígidos frios, amolda-se à peculiaridade dos casos e das situações (grifos acrescidos) (apud Alice Monteiro de Barros, in Curso de Direito do Trabalho, 9. Ed., São Paulo: LTr, 2013, p. 343 e 344) .
6.30.	Por conseguinte, entende-se que os subitens 9.3, 9.3.1, 9.3.2 e 9.3.3 do acórdão recorrido não merecem reparos.
6.31.	Nesse sentir, opina-se pela rejeição dos argumentos apresentados pelo recorrente.
7. Das determinações do acórdão recorrido
7.1.	O recorrente aduz que o dispositivo do acórdão recorrido trata de meras recomendações, e não de determinações, com base nos seguintes argumentos:
7.2.	Em que pese o Acórdão não utilizar a nomenclatura "determinação", analisando o conceito da Resolução TCU 315/2020, está-se diante de verdadeira determinação de natureza mandamental que impõe ao destinatário a adoção, em prazo fixado, de providências concretas e imediatas. No entanto, trata-se de meras recomendações para oportunidades de melhoria, com a finalidade de contribuir para o aperfeiçoamento da gestão ou dos programas e ações de governo.
Análise:
7.3.	A questão em testilha não envolve discussões bizantinas, uma vez que não se pode relegar ao oblívio a lição de Christiano Abelardo Fagundes Freitas e Léa Cristina Barboza da Silva Paiva: 
As palavras possuem cor, textura, cheiro e poder. A poetisa carioca Cecília Meireles reconheceu a força das palavras, que são, ao mesmo tempo, frágeis como o vidro e mais poderosas que o aço (in Os reflexos da reforma trabalhista para o empregado doméstico. São Paulo: LTr, 2018, p. 101) .
7.4.	Destarte, com a devida vênia, conforme exposto anteriormente, infere-se que o acórdão recorrido, em seus subitens 9.3, 9.3.1, 9.3.2 e 9.3.3, traz determinações ao Ibama para a adoção de providências, no prazo de 90 dias, nos termos do seu subitem 9.4.1. É dizer: o dispositivo do acórdão guerreado não traz meras recomendações. Noutro falar: entende-se que, em caso de descumprimento dos referidos subitens, este Tribunal poderá aplicar ao responsável a multa prevista no art. 58, IV, da Lei 8.443/1992. 
7.5.	A exegese supra tem fundamento, mais uma vez, na supremacia do interesse público: eis o busílis. Isso porque, data venia, a se entender que os referidos subitens 9.3, 9.3.1, 9.3.2 e 9.3.3 trariam meras recomendações, o acórdão ora recorrido seria uma deliberação anódina.
7.6.	Nesse sentir, opina-se pela rejeição dos argumentos apresentados pelo recorrente.
CONCLUSÃO
8.	       Da análise de mérito, conclui-se que:
	a) o acórdão recorrido não instituiu prazo menor que o previsto em lei para o cumprimento do disposto em seu subitem 9.3;
	b) os futuros gestores devem, necessariamente, atender aos requisitos em perfil profissional previstos na legislação aplicável para a ocupação das respectivas funções públicas;
	c) o dispositivo do subitem 9.4.1 do acórdão recorrido trata de efetiva determinação, e não de mera recomendação.
8.1.	Ex positis, é de se opinar pela negativa de provimento do presente pedido de reexame.
PROPOSTA DE ENCAMINHAMENTO
9.	Ante o exposto, submetem-se os autos à consideração superior, propondo-se, com fundamento no art. 48 da Lei 8.443/1992:
	a) conhecer do recurso e, no mérito, negar-lhe provimento;
	b) informar o recorrente e demais interessados do acórdão a ser proferido, destacando que o relatório e o voto que o fundamentam podem ser acessados por meio do endereço eletrônico www.tcu.gov.br/acordaos."
É o relatório.

Daniel Gustavo Santos Roque (31195/OAB-SP), representando Instituto Brasileiro do Meio Ambiente e dos Recursos Naturais Renováveis

Procurador Júlio Marcelo de Oliveira

PEDIDO DE REEXAME EM REPRESENTAÇÃO. IRREGULARIDADES EM NOMEAÇÕES PARA CARGOS ESTRATÉGICOS JUNTO AO IBAMA NA ÁREA DE FISCALIZAÇÃO AMBIENTAL. CONHECIMENTO DO RECURSO. PROVIMENTO. CIÊNCIA.

REPRESENTAÇÃO (REPR)

Secretaria de Recursos (Serur)

Examino pedido de reexame interposto pelo Instituto Brasileiro do Meio Ambiente e dos Recursos Naturais Renováveis (Ibama) contra o Acórdão 1393/2022-TCU-Plenário, sob relatoria do Ministro-Substituto André Luís de Carvalho. 
2.	Cuidam os autos de representação formulada pela equipe de fiscalização, nos termos dos arts. 237, V, e 246 do RITCU, que, ao conduzir a auditoria operacional (TC Processo 038.045/2019-2) para avaliar as ações do governo federal com vistas à prevenção e ao controle do desmatamento ilegal na Amazônia Legal, identificou indícios de irregularidade em nomeações para alguns cargos estratégicos na área de fiscalização ambiental junto ao Ibama.
3.	Naqueles autos, análises sobre as nomeações ocorridas na vigência do Decreto 9.727/2019 para cargos em comissão e funções comissionadas relacionados à fiscalização ambiental apontaram indícios de que alguns provimentos não atenderam aos requisitos estipulados pelo referido decreto e pelo Regimento Interno de Fiscalização do Ibama. Verificou-se que as informações relativas à formação acadêmica e à experiência profissional de alguns servidores não demonstravam formação ou atuação na área de fiscalização ambiental ou na área ambiental de uma forma mais geral. Com isso, concluiu-se que não teriam sido cumpridos o critério geral previsto no art. 2º, inciso II, do Decreto 9.727/2019 nem os critérios específicos estatuídos nos arts. 3º, 4º e 5º da referida norma.
4.	Dessa forma, a equipe de auditoria representou ao Tribunal propondo, com o apoio das instâncias decisórias da unidade técnica, a realização de oitivas do Ministério do Meio Ambiente (MMA) , do Ibama e dos servidores envolvidos para que se manifestassem sobre esses indícios de irregularidades, proposta que foi acolhida pelo Relator (peça 10) .
5.	Em instrução de mérito, o auditor da então SecexAgroAmbiental, atual Unidade de Auditoria Especializada em Agricultura, Meio Ambiente e Desenvolvimento Econômico (AudAgroAmbiental) , concluiu que as respostas às oitivas não foram suficientes para "elidir as irregularidades apontadas e demonstrar o efetivo preenchimento dos critérios para as nomeações, ficando caracterizada, portanto, a ilegalidade dessas nomeações", ressaltando que tal ilegalidade teria o potencial de comprometer a qualidade dos serviços prestados e o atingimento dos objetivos associados às unidades sob gestão desses servidores (peça 74, p. 21) . Assim, propôs: conhecer e considerar procedente a representação; assinar prazo para que o MMA e o Ibama anulassem as nomeações desses servidores; e dar ciência ao Ibama que "a ausência de definição e publicação dos perfis profissionais para cada um dos cargos de nível DAS 5 e DAS 6 alocados em sua estrutura regimental caracteriza o descumprimento do art. 11 c/c o art. 14 do Decreto 9.727/2019" (peça 74, p. 24) .
6.	O diretor da Subunidade Técnica divergiu da análise empreendida na instrução, concluindo pela regularidade das nomeações para cargos de superintendentes estaduais do Ibama, sendo que o titular da Unidade excluiu, adicionalmente, a proposta de anulação da nomeação para o cargo de Diretor de Proteção Ambiental (peças 75 e 76) .
7.	Ato contínuo, o representante do MPTCU nestes autos, Procurador Júlio Marcelo de Oliveira, se manifestou quanto à regularidade das nomeações frente ao conjunto de normas que tratam do tema, propondo ajustes nos encaminhamentos e, em especial, a conversão da proposta de ciência elaborada pela UT em determinação (peça 78) . 
8.	Em seguida, o Relator emitiu despacho devolvendo o processo à unidade instrutiva para promover reuniões técnicas com representantes dos órgãos envolvidos visando a construção participativa das deliberações de que trata a Resolução-TCU 315/2020 (peça 79) . Em atendimento, a AudAgroAmbiental realizou as aludidas reuniões, tendo recebido proposta de plano de ação elaborada pelo Ibama para atender às recomendações do Tribunal quanto à capacitação e à definição de perfis desejáveis para os ocupantes de cargos e funções de confiança no órgão, com prazos de execução no exercício de 2022. Os objetivos declarados nesse plano diziam respeito ao desenvolvimento de competências básicas em liderança e de gestão ambiental para "os atuais ocupantes de cargos em comissão DAS-3 a 5 e funções de confiança equivalentes"; estabelecimento de perfil profissional para ocupação desses cargos e de plano de desenvolvimento de lideranças naquela entidade (peça 81, p. 2) . Assim, por meio de pronunciamento à peça 81, a Unidade Técnica encaminhou os autos ao gabinete do Relator para apreciação definitiva.
9.	O Tribunal julgou este processo por meio do Acórdão 1393/2022-TCU-Plenário (peça 84) , o qual foi objeto do pedido de reexame em apreciação.
10.	Primeiramente, reitero o teor do Despacho que proferi à peça 113, para conhecer do recurso, vez que satisfeitos os requisitos de admissibilidade previstos nos arts. 48 da Lei 8.443/1992 e 285 e 286 do RITCU, posteriormente ajustado para suspender os efeitos dos itens 9.3 e 9.4.1 da mencionada deliberação (peça 122) .
11.	Quanto ao mérito, divirjo do posicionamento da Unidade de Auditoria Especializada em Recursos (AudRecursos) pelas razões que passo a expor.
I
12.	Os pedidos apresentados pelo recorrente podem ser assim sintetizados: tornar sem efeito a segunda parte do item 9.3.1 e todo o item 9.3.3; e converter o restante da deliberação em "recomendação", nos termos do art. 2º, inciso III, da Resolução-TCU 315/2020, o que ensejaria tornar sem efeito também o item 9.4.1, que estipulou prazo de noventa dias para o efetivo cumprimento do item 9.3 do acórdão.
13.	Argumenta que o acórdão recorrido teria estabelecido prazo inferior ao previsto em norma para a elaboração do "Perfil Profissional para os Cargos em comissão DAS 3 a DAS 6". Conforme item 9.3.1 da decisão, combinado com o prazo previsto no item 9.4.1, o Ibama teria que concluir o mapeamento e a divulgação dos perfis profissionais desejáveis para os cargos em comissão até 7/10/2022, enquanto a Lei 14.204/2021, art. 10, §5º, estabeleceu como data limite para isso o dia 31/10/2023, sob pena de impedimento de novas nomeações ou designação de titulares ou substitutos para os cargos em discussão.
14.	Sobre esse ponto, o auditor da AudRecursos assim concluiu (peça 127, p. 6) :
5.5.	Observa-se que o § 5º do art. 10 da Lei 14.204/2021 não dispõe sobre quando se deve promover a inclusão, no plano de ação encaminhado pelo Ofício n° 166/2022/GABIN, da institucionalização do perfil profissional para a ocupação de funções públicas no DAS 6, tampouco sobre quando o Ibama deverá passar a efetivamente realizar, ainda, as correspondentes medidas anunciadas nesse plano, a partir da construção participativa efetuada anteriormente com o TCU, em face, entre outras, das premissas técnicas dispostas nos subitens 9.3.1, 9.3.2 e 9.3.3 do acórdão recorrido. Isso porque a Lei 14.204/2021 apenas dispôs no sentido de que as entidades que não cumprirem o disposto no seu art. 10 não poderão nomear ou designar titulares ou substitutos para os CCE e as FCE de níveis 11 a 17.
5.6.	É dizer: não há conflito entre o disposto na Lei 14.204/2021 e o subitem 9.4.1 do acórdão recorrido. Nesse sentir, opina-se pela rejeição do argumento apresentado pelo recorrente.
15.	Data venia, discordo desse posicionamento por não considerar adequado que o Tribunal estabeleça obrigação para o gestor que extrapola a previsão normativa, ou seja, que destoa do teor do próprio critério que foi considerado na análise técnica para fins de caracterização da situação encontrada como irregularidade ou impropriedade. 
16.	Considerando a missão do Tribunal de aprimorar a administração pública, cabe o acompanhamento das medidas que estão em andamento visando a melhoria da transparência sobre os critérios para a ocupação de cargos em comissão e funções de confiança e, por fim, da profissionalização dessa força de trabalho em toda a administração pública federal. Nesse sentido, como bem pontuado pelo Procurador Júlio Marcelo de Oliveira em sua manifestação à peça 78, o Tribunal já se manifestou sobre o assunto por meio dos Acórdão 3194/2016-TCU-Plenário e 2.550/2018-Plenário, no intuito de induzir o Poder Executivo a preencher a lacuna normativa sobre critérios para ocupação dos referidos cargos (conforme previsto no art. 5º da Lei 13.346/2016) .
17.	Destaco também o Acórdão 3137/2019-TCU-Plenário (Relator: Ministro Vital do Rêgo) , cujo voto condutor mencionou a necessidade de detalhamento do perfil profissional para o exercício do cargo na administração pública (peça 75, p. 2) . 
18.	De fato, esse problema foi solucionado com a edição do Decreto 9.727/2019, posteriormente reformado pelo Decreto 10.829/2021. A Lei 13.346/2016 sofreu alterações por meio da MP 1.042/2021, convertida na Lei 14.204/2021, mas, no que tange ao objeto deste processo, não ocorreram modificações relevantes.
19.	No entanto, é inegável a complexidade da questão dada a diversidade e quantidade de cargos e funções existentes no setor público. Assim, considera-se que o esforço para mapear os perfis profissionais desejáveis e implementar os critérios gerais e requisitos mínimos para a ocupação de cargos é significativo, atentando, ainda, para algum nível de uniformização desses procedimentos entre os órgãos e entidades. 
20.	Nessa toada, cabe observar que a Lei 14.204/2021 estabeleceu medida audaciosa para induzir a adesão dos órgãos e entidades, que é o impedimento de novas nomeações em caso de descumprimento das regras dispostas na lei e em seu regulamento, conforme se extrai dos dispositivos reproduzidos a seguir:  
Art. 10. Decreto definirá requisitos mínimos para ocupação dos CCE e das FCE, disciplinará a exigência de divulgação do perfil profissional desejável e estabelecerá os procedimentos gerais a serem observados pelos órgãos e pelas entidades do Poder Executivo federal, com estímulos à gestão por competências.
§ 1º Os órgãos e as entidades deverão definir e manter atualizado o perfil profissional desejável para os CCE e as FCE de níveis 11 a 17 alocados em suas estruturas regimentais ou em seus estatutos, observados os critérios gerais definidos nesta Lei, os requisitos mínimos definidos na regulamentação e a necessidade de validação pela autoridade máxima do respectivo órgão ou da entidade.
§ 2º Poderão ser considerados nos critérios para ocupação de CCE ou de FCE a conclusão, com aproveitamento, de cursos de formação e aperfeiçoamento direcionados ao exercício de cargos públicos, desde que para cargos ou funções exclusivos de servidores.
§ 3º Os órgãos e as entidades do Poder Executivo federal deverão incluir em seus planos de capacitação ações destinadas à habilitação de seus servidores para a ocupação de CCE e de FCE, com base nas competências necessárias e compatíveis com a responsabilidade e a complexidade inerentes ao cargo em comissão ou à função de confiança.
§ 4º Os órgãos e as entidades deverão utilizar mecanismos de transparência ativa para divulgação do perfil profissional desejável de CCE e de FCE de níveis 11 a 17 alocados em suas estruturas regimentais ou em seus estatutos, na forma prevista no art. 8º da Lei nº 12.527, de 18 de novembro de 2011, e em orientações da Secretaria de Gestão da Secretaria Especial de Desburocratização, Gestão e Governo Digital do Ministério da Economia.
§ 5º A partir de 1 (um) ano após o término dos prazos a que se referem os incisos I e II do caput do art. 18 desta Lei, os órgãos e as entidades que não cumprirem o disposto neste artigo não poderão nomear ou designar titulares ou substitutos para os CCE e as FCE de níveis 11 a 17. 
Art. 18. (...) 
I - 31 de outubro de 2022, para os alocados em autarquias ou em fundações públicas; e
II - 31 de março de 2024, para os alocados em órgãos da administração pública direta ou sem alocação definida. (grifos acrescidos) 
21.	Portanto, entendo que, nesse ínterim, o Tribunal poderia contribuir para esse processo ao identificar riscos ao alcance dos objetivos dessas normas e, assim, expedir recomendações ao Poder Executivo contendo possíveis medidas para tratar tais riscos. Nos termos da Resolução-TCU 315/2020, a deliberação na forma de recomendação seria adequada ao caso por possuir "natureza colaborativa que apresenta ao destinatário oportunidades de melhoria, com a finalidade de contribuir para o aperfeiçoamento da gestão ou dos programas e ações de governo".
22.	Por outro lado, considerando que as normas já estão em vigor, mas com a previsão de um período para adesão no qual não haverá prejuízo aos órgãos e entidades que não cumprirem suas exigências, o Tribunal poderia, também, dar ciência às entidades caso identifique irregularidade, com base no que estabelece o art. 9º, inciso II da Resolução-TCU 315/2020.
23.	Após os prazos definidos na lei e no respectivo regulamento, diante da inércia ou da caracterização de descumprimento dessas normas, caberia ao TCU a adoção de medida de natureza mandamental com prazo específico para cumprimento pelos jurisdicionados, o que, nos termos da supramencionada resolução, seria considerado como "determinação" (inciso I, do art. 2º da Resolução-TCU 315/2020) .
24.	Como os agentes cujas nomeações foram consideradas irregulares nestes autos já foram exonerados, entendo que não caberia a expedição de determinação de escopo amplo para tratar o problema, uma vez que as unidades jurisdicionadas ainda estão dentro do período previsto para adesão à norma. Tal prazo se encerra em 31/10/2023, no caso de autarquias e fundações, e em 31/3/2025, no caso dos órgãos da administração direta, conforme se depreende do teor do § 5º do art. 10 c/c inciso I do art. 18 da Lei 14.204/2021.
25.	Destarte, divirjo do parecer da AudRecursos para acolher o argumento trazido pela recorrente quanto à inadequação de determinação com prazo para cumprimento inferior àquele disposto em lei. Diante disso, proponho tornar sem efeito o item 9.4.1 do Acórdão 1393/2022-TCU-Plenário.
II
26.	Outro aspecto trazido pela recorrente diz respeito à segunda parte do item 9.3.1 do Acórdão 1393/2022-TCU-Plenário, o qual exige do Ibama que realize:
"curso de capacitação de lideranças na área ambiental em prol dos atuais gestores públicos, como instrumento de transição, e dos futuros gestores, como instrumento de habilitação para a respectiva função pública, buscando, com isso, assegurar o atendimento dos requisitos em perfil profissional previstos na legislação aplicável para a ocupação das respectivas funções públicas"
27.	De fato, considerando os elementos trazidos aos autos pela recorrente, entendo que é correta a conclusão pela inadequação desta exigência do Tribunal. Para fins de maior clareza, reproduzo trecho da peça recursal (peça 108, p. 9-10) :
Fora encaminhado pelo Ibama o Plano de Ação homologado pelo TCU no qual a autarquia ambiental se compromete a realizar cursos de capacitação no corrente ano voltados a proporcionar conhecimentos básicos de liderança e gestão ambiental que permitam aos atuais gestores aprimorarem as entregas gerenciais.
Entretanto, a segunda parte do item ora recorrido cria obrigação totalmente desproporcional, quiçá impossível ao Ibama.
Veja-se: o item determina que o Ibama institua a realização de cursos de capacitação de lideranças na área ambiental e que os futuros gestores realizem tais cursos, previamente à assunção dos cargos, como critério de habilitação para a respectiva função.
Tal determinação destoa da normativa vigente e cria verdadeiro critério discriminatório entre as autarquias federais ao exigir, tão somente do Ibama, que imponha uma obrigação de fazer para além dos requisitos legais aos futuros gestores.
 (...) 
Outrossim, como dito, a disponibilização de cursos objetiva a capacitação e aperfeiçoamento dos servidores, não possuindo status de participação obrigatória.
Referida capacitação vincula-se, para além de melhoria do exercício da função pública, em critérios e procedimentos para progressão funcional e promoção dos servidores. Logo, não é um requisito para assunção do cargo público ou de cargo em comissão, mas sim um estímulo ao aprimoramento com repercussão salarial.
O acórdão proferido pelo Tribunal de Contas da União transforma os cursos de capacitação, a serem disponibilizados no Plano de Desenvolvimento de Pessoal, os quais objetivam o aprimoramento espontâneo do serviço público, em verdadeiro requisito de habilitação para Cargo em Comissão ao arrepio da lei. (grifo acrescido) 
28.	Os critérios e requisitos a serem considerados quando da designação para cargos e funções comissionadas são aqueles estabelecidos no arcabouço normativo abordado neste processo, notadamente a Lei 14.204/2021 e o Decreto 10.829/2021. 
29.	Observo que na referida lei constam os seguintes dispositivos relacionados à capacitação:
"art. 10 (...) 
§ 2º Poderão ser considerados nos critérios para ocupação de CCE ou de FCE a conclusão, com aproveitamento, de cursos de formação e aperfeiçoamento direcionados ao exercício de cargos públicos, desde que para cargos ou funções exclusivos de servidores.
§ 3º Os órgãos e as entidades do Poder Executivo federal deverão incluir em seus planos de capacitação ações destinadas à habilitação de seus servidores para a ocupação de CCE e de FCE, com base nas competências necessárias e compatíveis com a responsabilidade e a complexidade inerentes ao cargo". (grifo acrescido) 
30.	Assim, a lei exige o desenvolvimento de ações de capacitação associadas ao perfil profissional desejável para a ocupação desses cargos, consoante se entende do uso do verbo "dever" no § 3º do art. 10, acima reproduzido. No entanto, a norma não condiciona a ocupação dos cargos à realização de cursos de capacitação, apenas aponta como um possível critério a ser considerado para a designação para cargos ou funções exclusivos de servidores efetivos, conforme disposto no § 2º. De fato, a capacitação prévia de agentes a serem designados para cargos não privativos de servidores públicos efetivos, de que trata o inciso II do art. 9º da Lei 8.112/1990, como critério de habilitação para a respectiva função, seria uma exigência desproporcional e de difícil cumprimento. 
31.	Desse modo, assiste razão ao recorrente quanto à impertinência da segunda parte do item 9.3.1 do acórdão em tela.
32.	A recorrente questiona ainda o teor do item 9.3.3, que exige a elaboração do perfil profissional para ocupação de funções públicas correspondentes ao DAS 6, atualmente denominado "cargo comissionado executivo - CCE" ou "função comissionada executiva - FCE" de nível 17, vide Anexo III do Decreto 10.829/2021, que na estrutura do Ibama representa o cargo de Presidente da Autarquia. Reproduzo a seguir trecho do pedido de reexame que trata da questão (peça 108, p. 7) : 
Logo, deverá o Ibama, por disposição legal, elaborar o perfil profissional desejável para as CCE e FCE de níveis 11 a 17 (o que inclui o DAS 6) no prazo fixado no §5, artigo 10 da Lei nº 14.204/2021, qual seja: 1 (um) ano a contar do artigo 18, I, que findará em 31 de outubro de 2023.
Descabe o estabelecimento, pelo Tribunal de Contas, de prazo infinitamente inferior ao previsto na legislação. O acórdão ora recorrido determina o cumprimento da elaboração do Perfil Profissional para os Cargos em Comissão DAS 3 a DAS 6 (atualmente CCE e FCE 10 a 17) no prazo de 90 (noventa) dias da notificação, o qual redundaria em 07 de outubro de 2022.
Enquanto todos os órgãos da administração pública federal direta e as demais autarquias e fundações públicas terão a prerrogativa de elaborar o Perfil Profissional até 31/10/2023, o Ibama, de forma oposta à legislação, terá que cumprir a demanda num período de 90 dias, ou seja, 1 (um) ano antes das demais entidades da administração pública federal.
 (...) 
Em decorrência da patente desigualdade acima relatada, bem como a inserção do DAS 6 no perfil profissional estar em desacordo com o plano de ação apresentado pelo Ibama, requer-se a reforma da decisão com a retirada da determinação de inclusão do DAS-6 no perfil profissional para a ocupação dos cargos públicos, bem como a retirada do prazo de 90 (noventa) dias para cumprimento da elaboração do Perfil Profissional, tudo em observância ao prazo estabelecido pelo artigo 10, §5 c/c artigo 18, I da Lei nº 14.204/2021. (grifos acrescidos) 
33.	Depreende-se da peça recursal que a recorrente compreende a obrigatoriedade de elaborar e publicar o perfil profissional desejável para o CCE ou a FCE de nível 17 (antigo DAS 6) , questiona apenas o fato de a decisão do TCU ter reduzido o prazo definido em lei para o cumprimento dessa obrigação pelos órgãos e entidades, e apenas para o Ibama.	 Essa questão se encontra superada, em meu entender, conforme registrado no parágrafo 25 deste voto. 
34.	No entanto, a alegação de que a deliberação destoa do plano de ação, que foi elaborado pela Autarquia e discutido com o corpo técnico do TCU, não deve prosperar. O objetivo do Tribunal com a expedição das determinações em discussão era melhorar a atuação da entidade no que diz respeito à observância das normas que regem a gestão de cargos e de funções de confiança na administração pública. O referido plano de ação é apenas uma ferramenta para organizar as atividades administrativas em prol desse objetivo. Assim, o fato de não contemplar a definição de perfil para o cargo de Presidente da Autarquia revela apenas a incompletude do plano, o que deverá ser ajustado pela entidade conforme sua conveniência e oportunidade, contanto que, ao final, o Ibama atenda ao disposto nos art. 10 da Lei 14.204/2021, sob pena de impedimento para nomeação ou designação para essas funções públicas.      
35.	Conjugando todos esses elementos relacionados ao item 9.3 do Acórdão 1393/2022-TCU-Plenário e visando maior aderência ao teor da Resolução-TCU 315/2020, especialmente quanto ao disposto no art. 9º, caput e inciso II, entendo pertinente torná-lo sem efeito e expedir, em substituição, a seguinte deliberação que incorpora as alterações normativas recentes (Lei 14.204/2021 e Decreto 10.829/2021) :
dar ciência ao Ibama, com fundamento no art. 9º, inciso II, da Resolução-TCU 315, de 2020, de que a ausência de elaboração e disponibilização dos perfis profissionais dos cargos em comissão e funções comissionadas de níveis 11 a 17, alocados em sua estrutura regimental caracteriza o descumprimento do § 1º do art. 10 da Lei 14.204/2021 e o art. 24 do Decreto 10.829/2021;  
III
36.	Considerando as razões acima expostas, e divergindo dos pareceres lançados pela unidade técnica, concluo pela pertinência do pedido de reexame interposto pelo Ibama, de forma que deve ser conhecido e, no mérito, provido para tornar sem efeito os itens 9.3 e 9.4.1 do Acórdão 1393/2022-TCU-Plenário. Ademais, proponho a expedição de ciência à Autarquia quanto ao atendimento das regras estabelecidas pelo art. 10 da Lei 14.204/2021 e regulamentadas pelo art. 24 do Decreto 10.829/2021. 
Ante o exposto, VOTO no sentido de que o Tribunal adote a minuta de acórdão que submeto à deliberação deste Colegiado.
TCU, Sala das Sessões, em 5 de abril de 2023.
JORGE OLIVEIRA 
Relator